臺灣高等法院民事判決 
110年度勞上易字第109號
上  訴  人  台灣電力股份有限公司

法定代理人  楊偉甫  
訴訟代理人  趙偉程律師
被  上訴人  鍾文光  
            王盈富  
            王松茂  
            鍾兆明  
            湯永清  
            鄭秋發  
共      同
訴訟代理人  葉錦郎律師
上列當事人間請求給付退休金差額事件，上訴人對於中華民國
110年8月31日臺灣臺北地方法院110年度勞訴字第167號第一審判
決提起上訴，本院於111年1月11日言詞辯論終結，判決如下：
    主      文
上訴駁回。
第二審訴訟費用由上訴人負擔。
    事實及理由
一、按「未於準備程序主張之事項，除有下列情形之一者外，於
    準備程序後行言詞辯論時，不得主張之：二、該事項不甚延
    滯訴訟者。四、依其他情形顯失公平者」，民事訴訟法第27
    6條第1項第2、4款定有明文，並依同法第463條準用於第二
    審程序。經查，上訴人於準備程序終結後，提出本院另案之
    民國109年3月11日公文與經濟部109年3月21日回函（見本院
    卷第147-177頁）。前開資料不甚延滯訴訟，如不許其提出
    將顯失公平；依上開規定，應准許其提出。
二、被上訴人主張：伊分別於附表1第㈡欄所示日期受僱於上訴人
    ，已於第㈢欄日期退休。鍾文光在上訴人高屏發電廠任職
　　，其餘5人在高屏供電區營運處任職，退休前職位均為電機
    工程監，屬派用人員。伊按照上訴人全天候3班輪班制提供
    勞務，各班工作性質相同，日班為上午8時至下午4時、小夜
    班為下午4時至深夜12時、大夜班為深夜12時至翌日上午8時
    。上訴人按小、大夜班分別發給每次夜點費新臺幣（下同
　　）250元、400元夜點費；夜點費由實際輪班人員領取，如有
    代班或請假，則由代班人領取，可見夜點費與勞務有對價關
    係，屬於常態工作中可得支領報酬，為工資之一部。詎上訴
    人計算退休金時，並未將夜點費列入平均工資計算，致短付
    退休金。爰依勞動基準法（下稱勞基法）第84條之2、第55
    條第1、3項，臺灣省工廠工人退休規則第9條第1款、經濟部
    所屬事業人員退休撫卹及資遣辦法（下稱退撫辦法）第9條
    第1款之規定，訴請：上訴人應分別給付如附表1第㈥欄所示
    之金額，及自第㈦欄所示日期起至清償日止按年息5%計算之
    利息等語。
三、上訴人則以：伊為經濟部所屬國營事業機構，被上訴人為伊
    勞工。依據國營事業管理法第14、33條規定，國營事業人員
    待遇與福利自61年起適用單一薪給制度，被上訴人固然適用
    勞基法以計算退休基數，但是計算退休金之平均工資並不包
    含夜點費。其次，勞動基準法施行細則（下稱勞基法細則）
    第10條第9款曾將夜點費列為經常性給與，嗣於94年6月14日
    刪除，是以夜點費並非工資。再其次，被上訴人為派用人員
　　，依勞基法第84條前段規定，應適用國營事業管理法、退撫
    辦法、經濟部所屬事業人員退休撫卹及資遣辦法作業手冊（
    下稱退撫手冊），依上開法令與手冊，夜點費並非工資。況
    且夜點費是伊體恤夜間輪班員工所為恩惠性給與，核屬餐費
    ，未輪班員工亦可領取，故夜點費顯非工資。縱使（僅屬假
    設）夜點費為工資之一部，被上訴人所計算差額亦屬過高等
    語，資為抗辯。
四、原審為被上訴人全部勝訴之判決。上訴人提起上訴並聲明：
    ㈠原判決廢棄；㈡被上訴人第一審之訴駁回。被上訴人答辯
　　聲明：上訴駁回。
五、兩造不爭執事項：（見本院卷91頁）
  ㈠被上訴人為上訴人派用人員，鍾文光為上訴人高屏發電廠員
    工，其餘5人為高屏供電區營運處員工，6人退休前職稱均為
    電機工程監，屬勞基法第84條之公務員兼具勞工身分者。
　㈡被上訴人分別於附表1第㈡欄日期受僱於上訴人，已於第㈢欄所
    示日期退休，被上訴人依勞基法施行前後之工作年資所計算
    退休金基數，各如附表1第㈣欄所示。
　㈢被上訴人退休前3個月、6個月領取之夜點費平均金額如同附
    表1第㈤欄所示金額。
　㈣上訴人係採24小時全天連續作業，分為日班、小夜班、大夜
    班輪班作業，各班工作性質相同、服勤時間不同，被上訴人
    工作均需輪班。
　㈤上訴人按實際輪值員工發給之小、大夜點費，自92年1月起
　　，小夜班夜點費每次250元，大夜班夜點費每次400元，由實
    際輪班或代班人領取。
　㈥上訴人夜點費之發放制度沿革：
    ⑴從日本時期即已設立。於42年，對三班制各發變電所深夜
      值班人員即有發給「午夜點心費」每人每夜2元，須購買
      食品不得發給現款。43年1月起，調高為每人每夜4元，50
      年5月起待遇類別「己、餐點費」中之夜點費為10元，64
      年6月起「各項餐費標準」之「深夜點心費」則為每次30
      元，而同一時間之「誤餐費」則為每次50元。
    ⑵該發放食品方式，於64年間改以發放現款方式代之，上訴
      人以電人一字第0000-0000號函通知各單位「本公司值班
　　　、超時工作或其他原因等由公司供給各種餐點（包括誤餐
　　　、夜點）者自即日起修正為支給各種餐點費」。
    ⑶上訴人並於80年間規範初夜及深夜點心費之報支條件，值
      班員工必須於20至24時出勤2小時以上始能報支領取初夜
      點心費；必須於0至6時出勤2小時以上始能報支領取深夜
      點心費，且值班連跨初夜及深夜者，僅能報支深夜點心費
      ，不得同時報支初夜及深夜點心費。
  ㈦若是系爭夜點費應列入平均工資計算被上訴人退休金，且計
    算之期間包括勞基法施行前後，並以小夜班夜點費250元、
    大夜班夜點費400元計算，則應補發如附表1第㈥欄所示金額
    ，及自第㈦欄日期起算之法定利息。
六、關於夜點費是否屬於工資、平均工資方面：
    被上訴人主張夜點費屬於工資，計算平均工資時，應將夜點
    費納入。為上訴人所否認。經查：
　㈠按「工資：指勞工因工作而獲得之報酬；包括工資、薪金及
    按計時、計日、計月、計件以現金或實物等方式給付之獎金
    、津貼及其他任何名義之經常性給與均屬之」、「平均工資
    ：指計算事由發生之當日前六個月內所得工資總額除以該期
    間之總日數所得之金額…」，勞基法第2條第3款、第4款前段
    分別定有明文。次按「勞工與雇主間關於工資之爭執，經證
    明勞工本於勞動關係自雇主所受領之給付，推定為勞工因工
    作而獲得之報酬」勞動事件法第37條亦定有明文。又按所謂
    因工作而獲得之報酬者，係指符合「勞務對價性」而言，所
    謂「經常性之給與」者，係指在一般情形下經常可以領得之
    給付。判斷某項給付是否具「勞務對價性」及「給與經常性
    」，應依一般社會之通常觀念為之，其給付名稱為何
　　；尚非所問。是以雇主依勞動契約、工作規則或團體協約之
    約定，對勞工提供之勞務反覆應為之給與，乃雇主在訂立勞
    動契約或制定工作規則或簽立團體協約前已經評量之勞動成
    本，無論其名義為何；如在制度上通常屬勞工提供勞務，並
    在時間上可經常性取得之對價（報酬），即具工資之性質而
    應納入平均工資之計算基礎（最高法院100年度台上字第801
    號判決意旨參照）。依上開說明，雇主核發某項給付予勞工
　　，如係基於某一特殊條件（例如輪值夜班）而反覆對勞工增
    加給付，其本質應為該特殊條件之勞務對價，不論其名目為
    何，該給付既具有勞務對價性與經常性給付之特性，核屬工
    資。
　㈡經核，上訴人係採24小時全天連續作業，分為日班、小夜班
　　、大夜班輪班作業，各班工作性質相同、服勤時間不同，被
    上訴人工作均需輪班；上訴人則按實際輪值員工發給之小、
    大夜點費，自92年1月起，小夜班夜點費每次250元，大夜班
    夜點費每次400元，由實際輪班或代班人領取（見不爭執事
    項㈣、㈤）。又被上訴人於退休前3個月、退休前6個月已領取
    夜點費，平均夜點費如附表1第㈤欄所示（見不爭執事項㈢）
    。可知被上訴人輪值小、大夜班為常態性工作，上訴人為彌
    補勞工於特殊工作時間提供勞務之特殊辛勞與負擔，遂對輪
    值人員依小、大夜班時段提供前開夜點費，是夜點費與被上
    訴人所提供夜間勞務具有「勞務對價性」。又被上訴人每次
    輪值即可獲得固定數額之夜點費，足見此為常態性夜間輪值
    所獲得之報酬。夜點費既具備「勞務對價性」與「經常性給
    與」之要件，已符合勞基法第2條第3款之工資定義。
　㈢上訴人固然辯國營事業採用單一薪給制度，被上訴人為派用
    人員，夜點費是恩惠性給與，並非工資云云（見本院卷第13
    3-143頁）。惟查：
　　⑴國營事業管理法第14、33條固然規定：「國營事業應撙節
      開支，其人員待遇及福利，應由行政院規定標準，不得為
　　　標準以外之開支」、「國營事業人員之進用、考核、退休
　　　、撫卹、資遣及其他人事管理事項，除法律另有規定外，
      由國營事業主管機關擬訂辦法，報請行政院核定」，惟上
      開規定並未排斥適用勞基法或勞動事件法之適用。參諸國
      營事業管理法第33條明定「（國營事業人員）除法律另有
      規定外，由國營事業主管機關擬訂辦法，報請行政院核定
　　　」；足見國營事業勞工（含派用人員）原本即適用勞基法
      與勞動事件法，於主管機關另定辦法時，則優先適用相關
      辦法。
　　⑵嗣經濟部（國營事業主管機關）依國營事業管理法第33條
      訂定退撫辦法，第9條規定：「各機構人員退休金給與基
      準如下：一、派用人員：按其在勞基法施行前後之工作年
      資，分別依臺灣省工廠工人退休規則及勞基法之規定計算
　　　。其在十五年以內之工作年資，每滿一年給與兩個基數；
      超過十五年之工作年資，在勞基法施行前者，每滿一年給
      與半個基數，最高給與三十五個基數，超過之工作年資不
      予計算，在勞基法施行後者，每滿一年給與一個基數，其
      剩餘年資未滿半年者，以半年計，滿半年者，以一年計。
      但其在勞基法施行前後之工作年資，合計退休金最高給與
      四十五個基數為限」（見原審卷第28-29頁）。綜觀該條
      規定，與勞基法第55條規定第1項第1款文句相近，另依勞
      基法第84條之2規定，按照臺灣省工廠工人退休規則（89
      年9月25日廢止）第9條第1款核算勞基法施行前之基數；
      益證國營事業派用人員應按照勞基法與相關法令計算退休
      基數與退休金。上訴人辯稱派用人員僅適用勞基法退休基
      數制度，不適用勞基法平均工資制度云云（見本院卷第14
      0頁），顯與國營事業管理法與退撫辦法本旨不符，故為
      本院所不採。
　　⑶又勞基法第84條明定：「公務員兼具勞工身分者，其有關
      任（派）免、薪資、獎懲、退休、撫卹及保險（含職業災
      害）等事項，應適用公務員法令之規定。但其他所定勞動
      條件優於本法規定者，從其規定」。夜點費符合勞基法第
      2條第3款工資定義，已如前述；是以按同條第4款計算平
      均工資時，夜點費將被採為計算基礎。但是，退撫手冊則
      未將夜點費納入平均工資（見原審卷第107-114頁）；是
      勞基法第2條第3款有利於被上訴人派用人員，自應適用勞
      基法上開規定。上訴人主張被上訴人應適用退撫手冊云云
      （見本院卷第138-139頁），即非可採。
　　⑷至於勞基法細則第10條第9款曾將夜點費列為經常性給與
　　　，嗣於94年6月14日刪除。惟行政院勞工委員會94年6月20
      日勞動2字第0940032710號函已說明：「…事業單位發給之
      夜點費如係雇主為體恤夜間輪班工作之勞工，給與購買點
      心之費用，誤餐費如係因耽誤勞工用餐所提供之餐費，則
      非屬該法所稱之工資。鑒於事業單位迭有將『輪班津貼』或
      『夜勤津貼』等具有工資性質之給付，以『夜點費』或『誤餐
      費』名義發放，以減輕雇主日後平均工資之給付責任，實
      有欠妥，爰修正刪除勞動基準法施行細則第10條第9款之『
      夜點費』或『誤餐費』規定，嗣後有關夜點費及誤餐費是否
      為工資，應依該法第2條第3款規定及上開原則，個案認定
      」（見原審卷第105頁）。是勞基法細則第10條9款將夜點
      費自經常性給與刪除，純係各事業單位夜點費性質不一，
      宜依個案認定；則上訴人憑此主張夜點費不應計入工資云
      云（見本院卷第136-138頁），尚非可取。
　　⑸上訴人又謂夜點費僅係恩惠性給與，77年以後，非輪班人
      員亦領取初夜點心費75元、深夜點心費150元，故夜點費
      僅為餐費，並非工資云云（見本院卷第143-144頁）。然
      而，上訴人每月發給被上訴人每次夜點費為小夜班250元
　　　、大夜班400元，並未區分為一般點心費或是加發點心費
　　　，此有上訴人薪給清單可佐（見原審卷第43-64頁）。可
      見小、大夜點費均與夜間服勤具有勞務對價性與經常性給
      付，無論其名目為點心費或餐費等，依前開說明，被上訴
      人所領得夜點費全額均為工資性質；上訴人前開辯詞，實
      非可取。（非輪班人員得否領取點心費，並非本件爭點）
　㈣綜上，夜點費為被上訴人工資，應列入平均工資以計算被上
    訴人退休金。
七、關於被上訴人所得請求退休金差額方面：
　　被上訴人主張上訴人應補發附表1第㈥欄所示金額，及自第㈦
    欄日期起算之利息。為上訴人所否認。經查：
　㈠被上訴人所領得夜點費均為工資，已如前述。是計算被上訴
    人退休金，自應將夜點費全額列入計算，其平均夜點費如附
    表1第㈤欄所示；再依第㈣欄基數計算，故上訴人應補發每人
    分別如第㈥欄所示退休金（見不爭執事項㈦）。又依勞基法第
    55條第3項規定，應以附表1第㈢欄退休日期加30日即為前開
    金錢給付期限，故上訴人應於第㈦欄所示日期起支付遲延利
    息，直至清償為止。
　㈡上訴人雖稱「初夜點心費75元」及「深夜點心費150元」應自
    夜點費剔除，僅就加發金額計算平均工資，詳如附表2所示
    算法一。甚至只得就勞基法實施後按加發金額計算退休金，
    詳如附表2所示算法三云云（見本院卷第144頁）。惟依前開
    說明，夜點費全額均為工資，是上訴人計算式將夜點費割裂
    為不同性質，實無可取。至於上訴人另以夜點費全額列入工
    資，但是將被上訴人年資減縮為勞基法施行後年資，詳如附
    表2所示算法二（見本院卷第144頁），亦與退撫辦法第9條
    不符，仍無可採。
　㈢是以被上訴人主張上訴人應分別給付如附表1第㈥欄所示之金
    額，及自第㈦欄所示日期起至清償日止按年息5%計算之利息
    ；並無不合。
八、綜上所述，被上訴人依勞基法第84條之2、第55條第1、3項
　　、臺灣省工廠工人退休規則第9條第1款、退撫辦法第9條第1
    款之規定，訴請：「上訴人應分別給付被上訴人如附表1第㈥
    欄所示之金額，及自第㈦欄所示日期起至清償日止按年息5%
    計算之利息」，洵屬正當，應予准許。是則原審判命上訴人
    如數給付，於法並無違誤。上訴意旨指摘原判決不當，求予
    廢棄改判，為無理由，應予駁回。
九、本件事證已臻明確，兩造其餘攻擊、防禦方法及證據，經斟
    酌後，認均不足以影響本判決結果，自無逐一詳予論述之必
    要，併予敘明。
十、據上論結，本件上訴為無理由，依民事訴訟法第449條第1項
    、第78條，判決如主文。
中　　華　　民　　國　　111 　年　　1 　　月　　25　　日
                  勞動法庭  
                      審判長法  官  李慈惠
                            法  官  謝永昌
                            法  官  吳燁山
正本係照原本作成。
不得上訴。
中　　華　　民　　國　　111 　年　　1 　　月　　25　　日
　　　　　　　　　 　　    書記官  莊雅萍      
附表1：（見原審卷第17頁）
編號   ㈠  姓名    ㈡ 服務年資 起算日期  (民國)    ㈢  退休日期  (民國)       ㈣  退休金基數(個)       ㈤  平均夜點費  （新臺幣）       ㈥ 應補發退休金  （新臺幣）     ㈦ 利息起算日   (民國)   1 鍾文光 68.3.28  109.5.1  勞基法施行前 10.8333 退休前3個月 5,033.3333元 224,792元 109.6.1     勞基法施行後 34.1667 退休前6個月 4,983.3333元    2 王盈富 68.10.12  110.2.1  勞基法施行前 9.6667 退休前3個月 4,766.6667元 219,211元 110.3.4     勞基法施行後 35.3333 退休前6個月 4,900.0000元    3 王松茂 67.9.17 110.1.1  勞基法施行前 11.8333 退休前3個月 4,933. 3333元 217,025元 110.2.1     勞基法施行後 33.1667 退休前6個月 4,783.3333元    4 鍾兆明 65.4.8 109.12.1  勞基法施行前 16.6667 退休前3個月 4,850.0000元 220,139元 110.1.1     勞基法施行後 28.3333 退休前6個月 4,916.6667元    5 湯永清 67.8.7 110.2.1  勞基法施行前 12.0000 退休前3個月 4,933.3333元 223,650元 110.3.4     勞基法施行後 33.0000 退休前6個月 4,983.3333元    6 鄭秋發 66.4.8 109.6.30 勞基法施行前 14.6667 退休前3個月 4,766. 6667元 214,247元 109.7.31     勞基法施行後 30.3333 退休前6個月 4,758.3333元